臺灣新竹地方法院刑事判決　　　　　　　99年度交易字第56號
公　訴　人　臺灣新竹地方法院檢察署檢察官
被　　　告　吳聲益
選任辯護人　魏翠亭律師
　　　　　　陳恩民律師
上列被告過失傷害案件，經檢察官提起公訴（99年度偵續字第55
號），本院判決如下：
    主  文
吳聲益無罪。
    理  由
一公訴意旨略以：吳聲益於民國98年7 月2 日20時許，駕駛車牌
  號碼9R-0928 號自小客車（下稱系爭汽車），沿新竹縣新豐鄉
  竹1 線，由西往東方向行駛，途經該路段與產業道路交岔路口
  （下稱系爭交岔路口），原應注意汽車行進中，駕駛人應注意
  車前狀況，隨時採取必要安全措施，又汽車行駛至無號誌之交
  岔路口，應減速慢行，作隨時停車之準備，而依當時情形又無
  不能注意之情事，竟疏於注意及此，貿然行駛，迨見劉淑華騎
  乘車牌號碼159-BBX 號重型機車（下稱系爭機車），沿新竹縣
  新豐鄉○○道路，由北往南方向行駛，途經系爭交岔路口，原
  應注意汽車行進中，駕駛人應注意車前狀況，隨時採取必要安
  全措施及汽車行駛至無號誌之交岔路口，應減速慢行，作隨時
  停車之準備，再汽車行駛至交岔路口，轉彎車應讓直行車先行
  。而依當時情形又無不能注意之情事，竟疏於注意，未留意前
  方及系爭交岔路口車輛之動態，而貿然於路口左轉（嗣經公訴
  人於本院準備期日、審理期日當庭更正劉淑華為右轉），因雙
  方人車閃避不及，吳聲益駕駛之系爭汽車左側車頭撞擊劉淑華
  機車之右側車身，致劉淑華彈至南向車道之田地，其機車則彈
  至北向車道內，劉淑華因而受有左側腓骨遠端骨折及右側外踝
  骨折等傷害。因認被告涉有刑法第284 條第1 項前段之過失傷
  害罪嫌云云。
二按犯罪事實應依證據認定之，無證據不得認定犯罪事實。又不
  能證明被告犯罪者，應諭知無罪之判決，刑事訴訟法第154 條
  第2 項、第301 條第1 項分別定有明文。又事實之認定，應憑
  證據，如未能發現相當證據，或證據不足以證明，自不能以推
  測或擬制之方法，以為裁判基礎。再認定不利於被告之事實，
  須依積極證據，苟積極證據不足為不利於被告事實之認定時，
  即應為有利於被告之認定，更不必有何有利之證據。而認定犯
  罪事實所憑之證據，雖不以直接證據為限，間接證據亦包括在
  內；然而無論直接或間接證據，其為訴訟上之證明，須於通常
  一般之人均不致有所懷疑，而得確信其為真實之程度者，始得
  據為有罪之認定，倘其證明尚未達到此一程度，而有合理之懷
  疑存在，致無從為有罪之確信時，即應為無罪之判決。而刑事
  訴訟法第161 條已於91年2 月8 日修正公布，其第1 項規定：
  檢察官就被告犯罪事實，應負舉證責任，並指出證明之方法。
  因此，檢察官對於起訴之犯罪事實，應負提出證據及說服之實
  質舉證責任。倘其所提出之證據，不足為被告有罪之積極證明
  ，或其指出證明之方法，無從說服法院以形成被告有罪之心證
  ，基於無罪推定之原則，自應為被告無罪判決之諭知。又告訴
  人之告訴，係以使被告受刑事訴追為目的，是其陳述是否與事
  實相符，仍應調查其他證據以資審認（最高法院30年度上字第
  816 號、40年度台上字第86號、52年度台上字第1300號、76年
  度台上字第4986號、92年度台上字第128 號判例意旨參照）。
三公訴人認被告吳聲益涉有前揭犯行，無非係以被告警詢、偵訊
  供述、告訴人劉淑華警詢、偵訊指訴、證人即承辦警員薛建文
  於偵訊時證述、道路交通事故現場圖（經公訴人於本院準備程
  序指明引用本院審交易字卷，下稱審卷，第32頁草圖，不引用
  偵查卷第16頁制式現場圖）、道路交通事故調查報告表(一)、(二)
  、現場相片10張、臺灣省竹苗區車輛行車事故鑑定委員會98年
  12月7 日竹苗鑑980603字第0985303449號函及所附鑑定意見書
  （偵查卷第39至43頁，下稱車鑑會意見書）、臺灣省車輛行車
  事故覆議鑑定委員會99年1 月21日覆議字第0996200247號函（
  偵查卷第44頁，下稱覆議意見書）、天主教耕莘醫院醫療體系
  財團法人天主教湖口仁慈醫院診斷證明書（偵查卷第14頁，下
  稱本件診斷證明書）等各證，為其主要論據。訊據被告固坦承
  於上開時、地駕駛系爭汽車，與告訴人騎乘之系爭機車發生碰
  撞，告訴人因車禍受有傷害等情，惟堅決否認有何過失傷害之
  犯行，辯解稱：被告沒有任何違規行為，本件係告訴人侵入被
  告直行之竹1 線往新豐球場方向（西往東）之車道，故應為被
  告無罪判決；選任辯護人為被告利益辯護稱：起訴書所載之犯
  罪事實係建立在兩個假設基礎上，即假設告訴人速度不快並假
  設撞擊點在系爭交岔路口中心處附近，但事實上，被告係以低
  於速限每小時50公里之速度通過系爭交岔路口，反而是告訴人
  應該有超速行駛違規行為，系爭機車才會彈飛出去，且倘若撞
  擊點在公訴人所說的系爭交岔路口中心處附近，甚至是告訴人
  堅持的產業道路北往南方向甫出或未出交岔路口處，那麼，被
  告於肇事後如何將系爭汽車以幾乎直線方式停靠止於竹1 線西
  往東方向車道內？除非是被告於肇事後，復駕駛系爭汽車往右
  後方轉彎退入竹1 線西往東方向車道，再將方向盤打直後通過
  系爭交岔路口，最後停放在如現場圖所示之位置上，但這是完
  全不可能做到的事情。
四經查：
(一)證據能力之說明：
1.按被告以外之人於審判外之言詞或書面陳述，除法律有規定者
  外，不得作為證據。被告以外之人於偵查中向檢察官所為之陳
  述，除顯有不可信之情況者外，得為證據。又被告以外之人於
  審判外之陳述，經當事人於審判程序同意作為證據，法院審酌
  該言詞陳述或書面陳述作成時之情況，認為適當者，亦得為證
  據。刑事訴訟法第159 條第1 項、第159 條之1 第2 項及第15
  9 條之5 第1 項分別定有明文。被告及其選任辯護人於本院審
  理時，對於告訴人於警詢、偵訊、證人薛建文於偵訊，各供述
  之證據能力，均不爭執，本院審酌上開人等於警詢、偵查中所
  為之供述，並無顯不可信之情況，亦無不適當之情形，告訴人
  、證人薛建文之供述，自有證據能力。
2.除顯有不可信之情況外，公務員職務上製作之紀錄文書，得為
  證據，刑事訴訟法第159 條之4 第1 款定有明文。惟查：
(1)起訴書出證之道路交通事故現場圖（偵查卷第16頁），經證人
  即承辦警員薛建文於本院審理期日結證稱：該圖標示距離有明
  顯錯誤，竹1 線單一車道寬約3 點多公尺，但圖上繪製系爭汽
  車左前輪至路中央的行車分向線距離為4.6 公尺，比一個車道
  還寬，明顯是錯的，其實該4.6 公尺是指系爭汽車左前輪至竹
  1 線另側東往西車道路緣的距離，其已出具更正後之現場圖（
  見下(2)），應以更正後警圖為準等語（本院交易字卷，下稱本
  院卷第49頁），上開現場圖既有顯不可信情況，即應排除作為
  證據使用。
(2)檢察官更正指明引用之道路交通事故現場圖（審卷第32頁草圖
  ），及經承辦警員薛建文出具更正後之道路交通事故現場圖（
  同卷第12頁，下稱更正後警圖），經薛建文於本院審理期日結
  證稱：此2 圖內容是相同的，其本人當時為新竹縣政府警察局
  竹北分局新豐分駐所警員，草圖係由其本人當場測量各點距離
  並為繪製，更正後警圖是其職務製作之紀錄文書，記載所屬機
  關並蓋用職章等語（本院卷第49頁），此2 圖既無顯不可信之
  情況，依上揭說明，自有證據能力，得作為證據使用。
3.另本判決認定事實所引用之後開證據（文書證據、物證），檢
  察官、被告及辯護人同意援引作為證據，且無證據證明係公務
  員違背法定程式所取得，亦無刑事訴訟法第159 條之4 規定之
  顯有不可信之情況與不得作為證據之情形，自均應認有證據能
  力。
(二)被告於上開時、地駕駛系爭汽車，與告訴人所騎乘之系爭機車
  機車發生碰撞，告訴人因車禍受有傷害之事實，業經被告自承
  不諱，並有道路交通事故調查報告表(一)、(二)、現場照片10張、
  草圖、更正後警圖、本件診斷證明書各1 份在卷可稽（偵查卷
  第17、18、21～25頁、審卷第32、12頁、偵查卷第14頁），堪
  認屬實。
(三)本件事故發生前，被告行駛於幹道竹1 線西往東方向，告訴人
  行駛於支線產業道路北往南方向，業經薛建文證述屬實（本院
  卷第49頁第1 行），並有檢察官、被告均表示沒有意見之草圖
  、更正後之警圖（同卷第64、68頁）在卷可佐，應可認定。
(四)據：
1.被告於偵訊時稱：被告駕駛之系爭汽車碰損位置在左前車燈（
  偵續卷第23頁）。
2.告訴人於偵訊時稱：告訴人騎乘之系爭機車是車頭右側菜籃的
  地方被撞到（偵續卷第17頁）。
3.薛建文於本院審理時證稱：被告汽車車損位置在車頭左側，告
  訴人機車車損位置在右側（本院卷第48頁）。
4.經本院調查告訴人提出在卷，案發後約1 星期由告訴人家人拍
  攝之系爭機車照片，顯示機車受損狀況為：右前車籃凹陷、車
  前蓋右方破損（偵續卷第26頁）。
  綜上各點，可認二車各以車頭對撞，致系爭汽車及系爭機車分
  別於左前車頭燈處、右前菜籃處受損。
(五)
1.上開草圖、更正後警圖，均未繪製散落物所在，原因在於夜間
  、大雨、照明不佳等因素，使得駕駛巡邏車偶然行經系爭交岔
  路口之警員薛建文，於即時承辦處理本件交通事故當下，無法
  發現現場散落物，同時搭乘該巡邏車之另名警員鍾正德因全力
  維持案內路段行車秩序及確保處理事故同仁薛建文之人身安全
  ，無暇察看散落物所在，業經薛建文、鍾正德證述在卷（本院
  本院卷第46、54頁），故本院無從根據立場中立、客觀警員之
  陳述，得知二車撞擊點散落物位置。
2.又本院依公訴人聲請訊問證人即告訴人鄰居李政雄，經李政雄
  於本院審理時結證稱：我是案發當晚接獲告訴人配偶通知，說
  是告訴人在系爭交岔路口發生車禍，要我去幫忙載回系爭機車
  ，但是我到現場時，系爭機車及較完整的散落物已經是在竹1
  線西往東方向車道一旁的菜園裡，這與卷內更正後警圖標示，
  系爭機車是倒在竹1 線另側東往西方向一旁的路緣邊線，不一
  樣，我不知道系爭機車碎片散落物原本的位置，也不知道告訴
  人所說的，告訴人家人在案發翌日白天拍攝所謂產業道路地面
  上的散落物照片，照片所示散落物到底是不是系爭機車的散落
  物等語（同卷第58至60頁併參審卷第12頁李政雄以藍色原子筆
  標示說明），故無從根據李政雄之陳述，支持公訴人之主張。
3.再經本院調查告訴人提出自繪現場圖2 張（偵續卷第9 、10頁
  ）、編號K80A86電線桿附近散落物編號1 、2 、3 、4 照片共
  4 張（下稱編號1 、2 、3 、4 照片，偵續卷第9 頁後附）、
  告訴人於本院99年10月18日準備程序中標繪之現場散落物圖（
  審卷第30頁告訴人以紅色原子筆編號標示各處），結果如下：
(1)編號K80A86水泥電線桿係設置於產業道路北往南車道與竹1 線
  往永寧宮方向（東往西）車道，二車道轉角處。
(2)編號K80A86電線桿與系爭機車倒地位置二者相連可呈一直線，
  該連線重疊於系爭交岔路口前，竹1 線東往西車道路面邊緣白
  實線。
(3)告訴人指稱：系爭機車散落物位於產業道路北往南車道上，自
  編號K80A86電線桿起橫越產業道路止於另側，而呈現竹1 線東
  往西車道路緣白實線之虛擬延伸直線狀態且長逾5 公尺（產業
  道路寬度為5.1 公尺），並稱：由此可知此處為二車撞擊點。
(4)編號3 照片攝入編號K80A86電線桿及電線桿旁1 片白色平版狀
  不明碎片，其餘多片碎片放大如編號2 照片；而編號2 照片有
  5 片白色不明碎片及1 片似乎為淺藍色之平版狀碎片；另編號
  1 照片攝入1 片白色平版狀不明碎片，該碎片經放大如編號4
  照片。
4.然而，經由上3.調查結果，仍無從使本院形成本件二車撞擊點
  係檢察官論告稱之系爭交岔路口中心處附近（參本院卷第70頁
  檢察官論告），或告訴人堅稱之產業道路未出或甫出系爭交岔
  路口處（參本院卷第61頁倒數第2 行告訴人劉淑華證述），蓋
  以：
(1)告訴人所述二車撞擊點與公訴人主張二車撞擊點，兩者差距達
  1 個車道之遠（即竹1 線東往西方向車道之寬度），而莫衷一
  是，那麼，本件公訴意旨以告訴人指訴為其主要論據之一，公
  訴人並論告稱二車撞擊點在系爭交岔路口中心處附近，即有不
  合。
(2)雖告訴人堅稱伊於產業道路北往南方向，靠中間行駛到系爭交
  岔路口前，本欲右轉往永寧宮方向（竹1 線東往西方向）返家
  ，但尚未駛出系爭交岔路口，旋遭撞擊昏迷（偵查卷第31頁、
  偵續卷第23頁、本院卷第61～62頁），假設告訴人所述屬實，
  本件二車撞擊點與更正後警圖所示系爭機車倒地點，二點連線
  呈一直線，該連線重疊於系爭交岔路口前之竹1 線東往西車道
  路面邊緣白實線，且該連線通過產業道路與竹1 線二車道轉角
  處之編號K80A86水泥電線桿（詳上3.(1)～(3)所述，併參告訴人
  於審卷第30頁以紅色原子筆之標示圖），然據證人薛建文稱：
  其是當地警員，巡邏常經過系爭交岔路口，對於系爭交岔路口
  清楚熟悉，如果告訴人指出的二車撞擊點是對的，那麼，系爭
  機車被撞飛出來時，是有可能撞倒編號K80A86電線桿等語（本
  院卷第51頁），而參照告訴人於偵訊時稱系爭機車碰撞位置於
  車頭右側菜籃處（偵續卷第17頁），及告訴人於偵查時提出在
  卷之系爭機車受損照片（偵續卷第26頁），該機車詳細受損情
  形為：機車右前車籃右方整個凹陷；車子的車前蓋右方有
  破損；前輪的機車輪胎蓋塑膠殼整個破損；機車放置右角
  度的護桿也是破損的；機車踏板的右側及車身右側均有破裂
  ；車身前部有往車身方向凹損的情況，暨更正後警圖（審卷
  第12頁）、現場照片（偵查卷第24頁）所示系爭機車倒地情形
  ，可認系爭機車車損係先與系爭汽車撞擊，再因倒地所致，系
  爭機車倒地前應無撞擊編號K80A86水泥電線桿情形。
(3)再者，本件二車係以車頭對撞，如前認定，又依前述各車車損
  情形，復未見系爭機車於撞擊後再遭系爭汽車拖行之跡證，衡
  之常情，機車散落物應無可能出現如告訴人上開指稱之直線逾
  5 公尺，此類狀似被拖行之情形。
5.綜上4.(1)～(3)各點，無論檢察官論告稱之系爭交岔路口中心處
  附近，或告訴人堅稱之產業道路未出或甫出系爭交岔路口處，
  為二車撞擊點云云，均無可信，反觀被告前開辯解並無不可信
  之處，分析如下：
(1)據更正後警圖，系爭汽車車頭已通過系爭交岔路口並直向停止
  於竹1 線西往東車道，左前車輪、左後車輪距行車分向線分別
  為1.1 公尺（4.6 －3.1 －0.4 ＝1.1 ）、0.7 公尺，且以左
  後輪為基點，往行車分向線虛擬延伸，尚有些許差距才能與行
  車分向線交會，顯然系爭汽車車尾部分並未全部通過系爭交岔
  路口。又系爭汽車略呈偏斜後停止，左前輪、左後輪距行車分
  向線有0.4 公尺差距（1.1 －0.7 ＝0.4 ），應認係被告直行
  欲通過系爭交岔路口過程中，左前車頭處因發生碰撞，被告手
  握方向盤頓時不穩，加上天雨路滑，使得系爭汽車停止後，呈
  現車頭略偏右斜情形，自不能以系爭汽車最後停止時有些微歪
  斜，即謂被告曾經逾越行車分向線，逆向侵入竹1 線東往西方
  向，即告訴人本欲右轉進入之車道。
(2)次據被告於警詢時稱「當時正下著大雨，視線很昏暗，我車子
  過永寧橋後快到第一個十字路口時，我當時都沒有看到有任何
  車輛在這個十字路口上，正當我車子要過十字路口時，我才突
  然聽到一聲撞擊聲，我立即將車停下來，我以為是我的車子撞
  到石頭，所以就下車要檢查車況，之後才發現我車頭前方的左
  側有一台159-BBX 機車倒在路旁，我就找尋機車的駕駛人，於
  是在我車頭前方右側的田裡發現了該機車的駕駛人；當時剛好
  有警車經過，我就請警方處理以及叫救護車，有保持現場」（
  偵查卷第5 頁），及告訴人於警詢時稱「當天我是騎159-BBX
  機車由勤美公司方向直行至發生交通事故的十字路口前，有看
  到一台車的燈光是由永寧宮向新豐球場方向行駛，所以我到十
  字路口時就減慢速度打方向燈要右轉時，就發現剛剛看到那燈
  光的車子在十字路口，之後我就發生了車禍…因為我被撞昏了
  ，所以我也不知道有無保持現場」（偵查卷第10頁），暨警員
  薛建文於本院審理時證稱「當天我在巡邏，經過肇事地雨下的
  很大視線昏暗，我發現前方T 字路口有一台自小客車停在路邊
  閃雙黃燈，我起先的用意是看到車子停在那裡，故才鳴警笛要
  趕停在路邊的車子，自小客車一直沒有動靜，故我就下車查看
  ，下車後我就發現自小客車右側有被告是跪著及劉淑華躺在被
  告的腿上，之後我又發現自小客車的左邊倒了一機車，此時我
  才知道是交通事故」（本院卷第44頁）、道路交通事故調查報
  告表(一)（偵查卷第17頁）、案發時現場照片（偵查卷第23～26
  頁），可認案發時之天候確實不佳，非但影響駕駛人之視線，
  甚至受過專業訓練之警員，亦不能就所見異狀，正確判斷發生
  何事，即難謂被告疏於注意車前狀況，未小心通過系爭交岔路
  口。
(3)查，系爭交岔路口為無號誌之十字路口，且竹1 線為幹道，產
  業道路為支線，幹道之竹1 線速限為每小時50公里，有警員薛
  建文出具之職務報告書（本院卷第23頁）及道路交通事故調查
  報告表(一)（偵查卷第17頁）在卷可稽，茲系爭交岔路口寬5.1
  公尺，加上系爭汽車車身長約3.5 公尺，以從寬之8.6 公尺計
  算，據警員鍾正德證稱：其駕駛國產警用巡邏車經驗有22年，
  天雨時車輛以時速超過每小時50公里行進，要在8.6 公尺內煞
  停，其辦不到（本院卷第55頁），併參照司法行政部（前法務
  部）62年5 月9 日（62）函刑決字第464 號函轉交通部道路交
  通安全督導會訂5.4.交導（62）字第232 號函「一般公路汽車
  煞車距離、行車速度對照表」，於路面潮濕時，行進中汽車要
  在8. 6公尺內煞停，其行車速度約每小時40公里，且不逾每小
  時45公里，此猶未將駕駛人之一般平均反應力為4 分之3 秒，
  所需之安全反應距離加計在內，故警員鍾正德上開證稱之「不
  超過每小時50公里」既信而有徵，被告曾經減速通過系爭交岔
  路口，即屬無疑。
(4)按，汽車行駛時，駕駛人應注意車前狀況，並隨時採取必要之
  安全措施；又行經無號誌之交岔路口或因雨霧致視線不清或道
  路發生臨時障礙，均應減速慢行，作隨時停車之準備；再行至
  無號誌或號誌故障而無交通指揮人員指揮之交岔路口，支線道
  車應暫停讓幹線道車先行，為道路交通安全規則第94條第3 項
  、第93條第1 項第2 款、第102 條第1 項第2 款所明定，此為
  本件各駕駛人應遵循之駕駛規範。茲被告直線遵行於有優先路
  權之幹道，且以當時天候、視線狀況，不能謂被告疏於注意車
  前狀況，又業已合於規定減速欲通過系爭交岔路口，實在難認
  被告有未減速及未注意車前狀況以採取必要之安全措施等過失
  。
五綜上各情參互勾稽，本件不利於被告之人證、物證等，經本院
  調查後不予採信，而被告辯解復非無可取，依現存卷證調查結
  果，不能使本院形成被告有任何過失之心證，車鑑會意見書第
  柒點鑑定意見及覆議意見書說明第二點前段，均認告訴人駕駛
  系爭機車行經無號誌路口，未注意車前狀況且右轉彎時弧度過
  大駛入竹1 線西往東車道，為肇事因素，被告駕駛系爭汽車，
  措手不及，無肇事因素，而略同此意旨（偵查卷第42、44頁）
  ，揆諸前開法文及最高法院判例，本件因被告之過失不能被證
  明，縱使告訴人因車禍受有傷害，自難令被告負過失傷害罪責
  ，從而，即應為被告無罪之諭知。
據上論斷，依刑事訴訟法第301條第1項，判決如主文。
本案經檢察官黃惠欣到庭執行職務。
中    華    民    國     100    年    1    月    12   日
                  刑事第三庭   法  官  周美玲
以上正本證明與原本無異。
如不服本判決，應於送達後10日內向本院提出上訴書狀，並應敘
述具體理由。如未敘述上訴理由者，應於上訴期間屆滿後20日內
向本院補提理由書狀（均須按他造當事人之人數附繕本）「切勿
逕送上級法院」。
中    華    民    國     100    年    1    月    12   日
                               書記官  蕭惠婷